臺灣高等法院民事裁定  
111年度抗字第136號
抗  告  人  范振熊即大昇當舖



上列抗告人與相對人邱家煒、吳鳳仙間許可訴訟繫屬事實登記事
件，不服中華民國110年10月5日臺灣桃園地方法院110年度訴聲
字第35號裁定，提起抗告，本院裁定如下：
      主  文
抗告駁回。
抗告訴訟費用由抗告人負擔。
      理  由
一、抗告人於原法院聲請及抗告意旨略以：相對人邱家煒向伊借
    款新臺幣360萬元未清償，竟將如附表所示之不動產（下稱
    系爭房地）於民國107年6月26日以夫妻贈與為原因辦理所有
    權移轉登記予相對人吳鳳仙，伊依民法第244條第1項、第4
    項規定，對相對人提起原法院110年度訴字第1904號撤銷詐
    害債權之訴（下稱本案訴訟），請求撤銷相對人間就系爭房
    地之贈與行為及所有權移轉登記物權行為，並請求吳鳳仙塗
    銷系爭房地之所有權移轉登記，訴訟標的即包含代位債務人
    即邱家煒行使民法第767條第1項中段之物上請求權，核屬基
    於物權關係之請求，爰依民事訴訟法第254條第5項規定，聲
    請就系爭房地為訴訟繫屬事實之登記。原裁定駁回伊之聲請
    ，自有違誤，爰提起抗告求為廢棄原裁定，改裁定准許等語
    。
二、按訴訟標的基於物權關係，且其權利或標的物之取得、設定
    、喪失或變更，依法應登記者，於事實審言詞辯論終結前，
    原告得聲請受訴法院以裁定許可為訴訟繫屬事實之登記，民
    事訴訟法第254條第5項定有明文。其立法意旨為藉由將訴訟
    繫屬事實予以登記之公示方法，使第三人知悉訟爭情事，俾
    阻卻其因信賴登記而善意取得，及避免確定判決效力所及之
    第三人受不測之損害，以保護原告實體法上物權法之權利；
    惟為免過度影響被告及第三人之權益，其訴訟標的以基於物
    權關係者為限。倘訴訟標的非基於物權關係者，乃立法者有
    意排除訴訟繫屬事實登記制度之適用，自無上開規定之適用
    。又債權人行使民法第244條規定之撤銷訴權，乃使債務人
    之行為溯及消滅其效力，及受益人、為撤銷效果所及之轉得
    人應回復原狀，返還財產及其他財產狀態復舊，以保全債務
    人之整體財產（最高法院110年度台抗字第642號裁定要旨參
    照），此與民法第242條所規定之代位權，係債權人行使債
    務人之權利，代位權之行使在訴訟中僅為攻擊防禦方法，二
    者之訴訟標的並不相同。是債權人依民法第244條規定行使
    撤銷權，並請求回復原狀，自非基於物權關係為請求，亦無
    從包含代位債務人行使民法第767條物上請求權。
三、抗告人聲請以裁定許可為訴訟繫屬事實之登記，固提出本案
    訴訟之起訴狀為憑。惟查，本件抗告人本案訴訟係以其為邱
    家煒之債權人，依民法第244條第1項、第4項規定，訴請撤
    銷相對人間就系爭房地於107年6月26日所為之贈與行為及所
    有權移轉物權行為，及訴請吳鳳仙塗銷所有權移轉登記，抗
    告人請求之訴訟標的顯非基於物權關係，亦未表明代位邱家
    煒行使民法第767條第1項物上請求權為請求權基礎，業經本
    院調閱本案訴訟電子卷證核閱明確，並有110年12月6日言詞
    辯論筆錄影本在卷可查（本院卷第112頁），自非屬民事訴
    訟法第254條第5項規定得聲請為訴訟繫屬事實登記之範疇。
    抗告人聲請法院裁定許可為訴訟繫屬事實之登記，於法不符
    ，不應准許。從而，原裁定駁回抗告人之聲請，並無違誤，
    抗告意旨指摘原裁定不當，求為廢棄，為無理由，應予駁回
    。
四、據上論結，本件抗告為無理由，裁定如主文。
中　　華　　民　　國　　111 　年　　3 　　月　　31　　日
                  民事第二庭
                        審判長法  官   陳容正
                              法  官   邱  琦
                              法  官   紀文惠
　附表：不動產
土地 桃園市○鎮區○○段000地號（權利範圍全部）。 建物 桃園市○鎮區○○段00○號（權利範圍全部），門牌號碼為桃園市○鎮區○○路0段000巷00弄000號。 
正本係照原本作成。
不得再抗告。
中　　華　　民　　國　　111 　年　　4 　　月　　1 　　日
　　　　　　　　　　　　　　　　　　　　　　　
　　　　　　　　　　　　　　　書記官   李昱蓁